臺灣桃園地方法院民事簡易判決
110年度壢簡字第1556號
原      告  桃園市政府財政局

法定代理人  歐美鐶  
訴訟代理人  呂翰強  
            林瑞文  
被      告  莊傅玉惠
上列當事人間請求給付補償金事件，於民國111年4月12日言詞辯
論終結，本院判決如下：
    主    文
被告應給付原告新臺幣79,249元，及自民國110年9月18日起至清
償日止，按年息5％計算之利息。
原告其餘之訴駁回。
訴訟費用新臺幣1,110元，由被告負擔新臺幣1,048元，餘由原告
負擔。
本判決原告勝訴部分得假執行。
    事實及理由
一、原告主張：原告為坐落桃園市○○區○○段00000地號土地（下
    稱系爭土地）之所有權人，並與被告所有坐落桃園市○○區○○
    段00000地號土地（下稱被告土地）相鄰，被告土地只能通
    過系爭土地通行至公路，屬於袋地，故被告前向本院提起請
    求確認通行權存在之訴，經本院102年度訴字第1575號民事
    判決(下稱系爭判決)被告對原告所有系爭土地如附圖所示方
    案B編號31之77(2)部分，面積51平方公尺（寬度為2.5公尺
    ）土地（下稱系爭通行地）有通行權存在。而被告雖對系爭
    土地有通行權，但原告得依民法第787條第2項規定請求被告
    給付補償金，參照桃園市市有非公用房地出租作業要點及比
    照桃園市市有不動產出租租金計收標準第2條第1款規定之計
    算基準，就其損害，請求被告給付自民國109年1月1日起至
    同年12月31日止，通行使用系爭土地期間，按當期申報地價
    總額6％計算之償金，109年之申報地價為每平方公尺31,078
    元，109年1月1日起至109年12月30日之償金金額為50,346元
    （計算式：54平方公尺×31,078元×6％＝100,692元），為此，
    爰依民法第787條之規定提起本件訴訟等語。並聲明：被告
    應給付原告100,692元，及自支付命令送達翌日起至清償日
    止，按年息5％計算之利息。
二、被告則以：被告願以合理價格出售被告土地予原告，讓原告
    整體規劃利用，以徹底解決糾紛，且被告年約80歲，若每年
    須支付100,000餘元之通行費用，負擔實屬過鉅，被告土地
    僅供自住使用，並無任何商業行為，懇請本院以每年申報地
    價之1％酌定通行費用之補償金等語，資以抗辯。並聲明：原
    告之訴駁回。
三、原告主張其所有之系爭土地，經系爭判決確認被告就附圖所
    示方案B編號31之77(2)部分，面積51平方公尺（寬度為2.5
    公尺）之土地有通行權存在；系爭通行地109年之申報地價
    為每平方公尺31,078元等情，業據其桃園市市庫收入繳款書
    、償金計算表、桃園市政府110年1月12日府財用字第110000
    8039號函、110年4月26日府財用字第1100101628號函、系爭
    判決、系爭土地查詢資料、地籍圖等件附卷可憑（見本院卷
    第4至18頁），且為被告所不爭執，堪信為真實。
四、本院之判斷：
（一）按土地因與公路無適宜之聯絡，致不能為通常使用時，除
      因土地所有人之任意行為所生者外，土地所有人得通行周
      圍地以至公路。前項情形，有通行權人應於通行必要之範
      圍內，擇其周圍地損害最少之處所及方法為之；對於通行
      地因此所受之損害，並應支付償金。有通行權人於必要時
      ，得開設道路。但對於通行地因此所受之損害，應支付償
      金。民法第787條第1項、第2項、第788條第1項分別定有
      明文。通行權人對於通行地因此所受損害，固應支付償金
      ，且此項償金支付義務，於通行權確定時起即為通行人之
      法定負擔。惟償金之支付與通行權間並無對價關係，被通
      行之土地所有人如未於通行權之訴提起反訴請求，亦非不
      得於通行權訴訟確定後另行訴求給付（最高法院86年台上
      字第3265號裁判意旨可資參照）。查被告既有系爭土地之
      通行權存在，則原告就系爭通行地即因使用、收益受到限
      制而受有損害，揆諸前揭規定，原告自得請求被告賠償其
      因系爭通行地所有權受限制所受之損害，即被告應支付原
      告償金。
（二）另民法第787條、第788條所稱之償金，係指通行權人之適
      法通行行為致通行地所有人不能使用土地所受損害之補償
      而言，該償金之計算標準與支付方法，民法雖未設有規定
      ，惟核定該給付，仍應先確定通行地之位置與範圍，並斟
      酌通行地所有人所受損害之程度，即按被通行土地地目、
      現在使用情形，以及其形狀、附近環境、通行以外有無其
      他利用價值、通行權人是否獨占利用、通行期間係屬永久
      或暫時等具體情況而定，至通行權人因通行所得之利益，
      則非考量之標準（最高法院94年度台上字第2276號裁判意
      旨參照）。準此，償金支付之標準，應就具體事實審酌土
      地所有權人不能自由使用、收益所有土地之損害程度而為
      認定，而土地使用、收益之對價，依一般社會通念即為租
      金，故土地因他人行使通行權，致該部分土地不能自由使
      用、收益，則土地所有權人所受損害即應認相當於租金為
      當。
　(三)經查，原告主張系爭通行地之面積為54平方公尺，於109
      年度公告土地現值為31,078元等情，有原告提出之土地建
      物查詢資料1份附卷可佐（見司促卷第15頁），然依前揭
      查詢資料所示，系爭通行地係由系爭土地分割為同段31-1
      253地號土地，且自分割後增加3平方公尺即為54平方公尺
      。又原告未能證明被告有通行系爭通行地所增加3平方公
      尺之必要，則本件補償金以系爭判決認定之51平方公尺計
      算較合理。復斟酌系爭通行地所在地段、周圍交通、公共
      建設之便利性、人車流量及繁榮程度，及被告使用系爭通
      行地之目的為自住通行，」，認本件償金以系爭土地申報
      地價年息5%計算較為合理。從而，原告得請求被告給付10
      9年1月1日起至109年12月31日止之補償金為79,249元（計
      算式：51平方公尺×31,078元×5％＝79,249元，元以下四捨
      五入），逾此範圍之請求，應予駁回。至被告辯稱其無資
      力給付本件補償金等語，惟此部分屬被告個人經濟能力範
      疇，尚不得以此為由拒絕給付。
五、遲延之債務，以支付金錢為標的者，債權人得請求依法定利
    率計算之遲延利息；應付利息之債務，其利率未經約定，亦
    無法律可據者，週年利率為百分之5 ；給付無確定期限者，
    債務人於債權人得請求時，經其催告而未為給付，自受催告
    時起，負遲延責任。其經債權人起訴而送達訴狀，或依督促
    程序送達支付命令，或為其他相類之行為者，與催告有同一
    之效力，民法第233 條第1 項、第203 條、第229 條第2 項
    分別定有明文。經查，原告本件土地使用補償金並未約定清
    償期限，而原告請求自支付命令送達翌日起算之利息，洵屬
    有據，又支付命令係於110 年9月7 日寄存送達被告，有本
    院送達證書1 份附卷可稽（見司促卷第35頁），是被告應自
    110 年9月18 日起，負遲延責任。
六、綜上所述，原告依民法第787條規定請求被告給付79,249元
    ，及自110 年9月18日起至清償日止，按年息5 ％計算之利息
    ，為有理由。逾此範圍之請求，則屬無據，應予駁回。
七、本件原告勝訴部分係就民事訴訟法第427 條訴訟適用簡易程
    序所為被告敗訴之判決，爰依同法第389 條第1 項第3 款之
    規定，職權宣告假執行。
八、本件事證已臻明確，兩造其餘攻擊防禦方法及所提證據，核
    與判決結果不生影響，爰不逐一論述，併此敘明。
九、訴訟費用負擔之依據：民事訴訟法第79條。並依職權確定訴
    訟費用額如主文第3 項所示。
中　　華　　民　　國　　111 　年　　5 　　月　　18　　日
                  中壢簡易庭      法  官  張得莉
以上為正本係照原本作成。
如不服本判決，應於送達後20日內，向本院提出上訴狀並表明上
訴理由，如於本判決宣示後送達前提起上訴者，應於判決送達後
20日內補提上訴理由書（須附繕本）。
如委任律師提起上訴者，應一併繳納上訴審裁判費。
中　　華　　民　　國　　111 　年　　5 　　月　　18　　日
                                  書記官  鄭涵勻